【裁判字號】    96,勞訴,127
【裁判日期】    970821
【裁判案由】    債務不履行損害賠償
【裁判全文】
臺灣臺北地方法院民事判決             96年度勞訴字第127號
原      告    遠東航空股份有限公司
法定代理人    黃劍輝
訴訟代理人    王建智律師
被      告    戊○○
訴訟代理人    何乃隆律師
被      告    丙○○
上列當事人間請求給付債務不履行損害賠償事件，本院於民國97
年8月7日言詞辯論終結，判決如下：
    主      文
被告戊○○應給付原告新臺幣玖拾捌萬伍仟元，及自民國九十五
年十二月六日起至清償日止，按年息百分之五計算之利息。
原告其餘之訴駁回。
訴訟費用由被告戊○○負擔四分之三，餘由原告負擔。
本判決第一項於原告以新臺幣拾萬元供擔保後，得假執行。
但被告戊○○如以新臺幣玖拾捌萬伍仟元供擔保後，得免假執行
。
原告其餘假執行之聲請駁回。
    事實及理由
壹、程序方面：
一、按因契約涉訟者，如經當事人定有債務履行地，得由該履行
    地之法院管轄，民事訴訟法第12條定有明文，而管轄權之有
    無，應依原告主張之事實，按諸法律關於管轄之規定而為認
    定，與其請求之是否成立無涉。依被告所簽具與原告之協議
    書第2條之約定，契約履行地為「 原告於臺灣銀行忠孝分行
    帳戶」，為本院之轄區，故本院自有管轄權。
二、次按當事人之法定代理人其代理權消滅者，訴訟程序在有法
    定代理人承受其訴訟以前當然停止；又承受訴訟人，於得為
    承受時，應即為承受之聲明，民事訴訟法第170條、第175條
    第1項分別定有明文。本件原告法定代理人原為乙○，於本
    院審理期間變更為黃劍輝，業據其聲明承受訴訟並提出公司
    變更登記事項表（本院卷第207至209頁）為證，經核無不合
    ，應予准許。
貳、實體方面：
一、原告聲明：被告應連帶給付原告新臺幣（下同）133萬元及
    自民國95年12月6日起至清償日止，按年息5%計算之利息；
    願供擔保請准宣告假執行。並陳述：
    (一)被告戊○○於93年6月1日與原告簽訂遠東航空公司飛行機
      師養成訓練契約，接受原告提供為期6個月之飛行機師養
      成訓練，並約定被告戊○○有接受原告僱用並簽訂最低服
      務年限之義務，若有違反應按遠東航空公司飛行機師服務
      年限及養成訓練費償還辦法之規定，賠償原告訓練費。後
      被告戊○○於94年2月16日起任職副機師，嗣於95年3月15
      日提出離職報告單，並任職至95年3月31日止，被告戊○○已違反前開最低服務年限之約定，即自正式敘用副機師
      之日起服務年限未滿2年，依該償還辦法第6條第1項第4款
      規定，應賠償訓練費用150萬元。
    (二)被告為履行前述賠償義務，邀被告丙○○為連帶保證人於
      95年3月22日與原告簽訂分期償還協議書，約定期間自95
      年5月起至98年4月止分36期攤還150萬元，並約定如有一
      期未依約償還，被告喪失期限制益所有債務視同全部到期
      。詎被告戊○○自95年11月8日起即未依約償還，尚欠133
      萬元未清償，經原告於96年2月1日發函催告，仍置之不理
      ，依約被告喪失期限利益，而被告丙○○為系爭債務之連
      帶保證人，自應與被告戊○○負連帶清償責任。
二、被告戊○○聲明：原告之訴駁回；如受不利益判決，願供擔
    保請准宣告免為假執行。並陳述：
    (一)系爭協議書係因原告脅迫如不簽立將拒交付離職證明書予
      被告，致使被告戊○○無法至第三人長榮航空公司任職，
      是被告於96年2月6日委任何乃隆律師代以存證信函，向原
      告撤銷同意賠償之意思表示。
    (二)原告主張被告應賠償150萬元之訓練費用，惟被告戊○○
      訓練所生之費用並無高達原告請求之數額，且該費用應依
      被告戊○○服務年資與5年之比例，扣除被告戊○○已服
      務年資所占比例之訓練費用，始為公允。另被告戊○○自
      93 年10月9日後即已經是民用航空局考試合格之「B757型
      」民用航空器副機師，依民航法規被告可配合正機師擔任
      正常載客商務航班，原告並無派機師培訓之必要，是原告
      基於飛航安全或人力調派考量而增派機師，不得將所增加
      之費用歸類為被告之培訓費用。況原告部分請求之依據並
      非訓練所生費用，分別陳述如下：
      １、95年3月5日至同年月9日至汶萊皇家航空公司進行在
          職訓練，以符民航局之規定所生之差旅費21,651元，
          非訓練費用。
      ２、93年8月21日至同年9月5日確有至聯合航空受訓，費
          用79,647元，惟該支出申報單簽名並非被告所簽屬，
          故支出費用金額仍然存疑。
      ３、93年航路訓練計酬時間總費用358,273.08元、94年航
          路訓練計酬時間總費用226,633.59元，均為原告派遣
          被告坐在副駕駛座位上，進行商務載客任務，並非觀
          摩或受訓，不應要求被告賠償。
      ４、93年6月7日基礎地面學科費用42,433元部份，其中飛
          行講師費，本即原告應給付該講師之特別津貼，無論
          有無上課均可領取，故不應由被告負擔，其中侍應品
          6,000元部份，實際上並無侍應品，原告應列出明細
          表、其中勞工權益課程，與訓練無關。被告於當時已
          具備美國FAA所發之高級地面及儀器教官資格，並無
          受地面課程訓練之必要。
      ５、93年6月CBT課程費用36,800元、「航路訓練/考驗」
          空機不載客訓練350,000元，惟課程係在個人電腦完
          成之自修課程，何來訓練費？而空機不載客訓練費用
          原告有無單據、報表為憑？
      ６、薪資及勞健保等共計761,049元部份，乃係被告依原
          告派遣，坐於副駕駛座執行有機票收入商業載客任務
          ，所領取之每月基本薪資75,000元，即無飛行加給，
          而原告亦可省下派遣已完訓副駕駛之較昂貴人力成本
          ，今原告要求被告歸還工資，並無理由。
三、被告丙○○聲明：原告之訴駁回；如受不利判決，願供擔保
    ，請准宣告免假執行。並陳述：被告丙○○並未擔任被告戊○○之連帶保證人，亦未曾應允被告戊○○以其名義簽署任
    何文件資料，且系爭協議書上被告丙○○之簽章與被告丙○○親為之簽章完全不同，顯非被告丙○○親為而係遭人冒用
    。是被告丙○○否認上開協議書簽章之真正，而原告僅空言
    被告丙○○擔任連帶保證人，未就系爭協議書被告丙○○簽
    章之真正或被告丙○○曾有授權情事舉證以實其說，原告請
    求被告丙○○應負連帶保證責任實無理由。
四、不爭執之事項：
    (一)被告戊○○於83年6月1日與原告簽訂遠東航空公司飛行機
      師養成訓練契約。
    (二)被告戊○○於95年3月15日提出離職報告單辭職，並任職
      至95年3月31日止。
    (三)被告戊○○於95年3月22日與原告簽訂協議書，約定自200
      6年5月至2009年4月止分36期償還150萬元。
    (四)被告戊○○至95年11月8日前有給付原告17萬元。
四、得心證之理由：
    本件原告主張原告與被告戊○○簽訂遠東航空公司飛行機師
    養成訓練契約，被告戊○○於95年3月31日離職，並於95年3
    月22日與原告簽訂協議書，同意給付150萬元予原告，被告
    戊○○至95年11月8日止有給付原告17萬元等情，有原告提
    出之遠東航空公司飛行機師養成訓練契約、離職報告單、協
    議書附卷可參，並為被告所不爭執，堪信為真正。惟原告另
    主張被告尚應連帶給付133萬元，則均為被告所否認，並以
    前揭情詞置辯。經查：
    (一)按民法第92條第1項前段規定，因被詐欺或被脅迫而為意
      思表示者，表意人得撤銷其意思表示。所謂因被脅迫而為
      意思表示，係指因相對人或第三人以不法危害之言語或舉
      動加諸表意人，使其心生恐怖，致為意思表示而言。當事
      人主張其意思表示係因被詐欺或脅迫而為之者，應就其被
      詐欺或被脅迫之事實，負舉證之責任（最高法院95年度台
      上字第2948號判決參照）。
    (二)被告戊○○雖辯稱伊簽立系爭訂協議書係因受原告脅迫不
      發給離職證明書緣故云云，惟：
      １、證人丁○○即原告員工證稱：伊負責員工退保事宜，
          一般是根據離職本（離職登記）辦理退保的手續，未
          看過協議書，亦未看過原告員工請被告戊○○書寫協
          議書的過程等語（見本院卷第115頁反面）。
      ２、證人己○○即原告員工亦證述：員工離職的離職手續
          是伊辦理的，員工的離職書是由員工在職單位最高主
          管簽核後轉到人事單位，伊是形式審核資料，僅看到
          辭呈，做完離職日期記錄後，伊會去審查是否還有合
          約事項須註記，之後蓋章送給直屬主管甲○○，在整
          個過程中當中不需要與離職員工面對面接觸，除非員
          工主動找伊，被告戊○○的辭呈伊有看過，因為被告
          戊○○未任滿服務年限，所以伊在上面註記有違約賠
          償，並未和被告戊○○有任何面對面接觸，之後就將
          辭呈上呈甲○○，在辦離職手續時伊有跟被告戊○○
          接觸，因為伊要確認被告戊○○的離職手續已完成，
          例如員工手冊交還，被告戊○○並未告訴伊違約賠償
          之事，伊也沒告訴他如未處理違約賠償之事無法離職
          ，伊對於被告戊○○違約賠償的事不清楚，伊知道被
          告戊○○有簽立協議書的事，是經理宮先生簽完之後
          會轉給伊，簽立過程伊未參與不清楚，離職證明書是
          伊交付的，伊確認離職手續有無完成，違約賠償並不
          在內，縱違約賠償尚未協議完成也會交付離職證明書
          ，伊所謂離職證明書是指服務證明書，記載在職期間
          及職稱，不會記載離職原因等詞（見本院卷第122頁
          、第123頁）。
      ３、證人甲○○即原告員工復證稱：伊為管理處主任，負
          責所有人事業務，員工離職伊要審核辭呈、交接、離
          職的程序，公司離職員工賠償之事伊知道但不是由伊
          負責，在員工辭呈到伊的單位，由賈小姐先確認是否
          需賠償，賈小姐會將需要賠償的事記載在辭呈上再轉
          呈給伊，通常會附合約，伊會去審查合約是否與記載
          相符，再轉呈給伊的主管宮先生，被告戊○○離職事
          伊有處理過，當時有記載違約賠償之事，但伊未與被
          告戊○○就此事有接觸，伊有看過楊先生簽立的賠償
          協議書，是因為簽完後會送到管理處歸檔，協議非伊
          簽立，伊也未參與，是宮經理簽的，我們不會因為員
          工未賠償違約而認為無法離職，離職程序單上有這一
          欄關於違約賠償的事，那一欄叫違約或急難借支，就
          是有未清的款項，要在上面註記，伊記得公司並沒有
          任何關於違約賠償未達成協議就無法離職的規定，員
          工服務證明書是由管理處負責制作，如果是別家航空
          公司離職再至遠航任職我們都會請他提供該別公司的
          員工服務證明書。依照公司的規定並未強制需要員工
          別家的離職證明才能到遠航任職，所以伊任職期間也
          有員工沒有拿出別家的離職證書也可以任職，譬如說
          公司已經不存在。伊不記得是否有員工說原雇主不肯
          給離職證明書而遠航給他任職的事，如果員工有說明
          無法提出離職證明的任何原因，我們都會相信，因為
          一加保就可知道員工是否有從他家離職等語（見本院
          卷第123頁至第125頁）。
      ４、上開證人之證詞，均無法證明被告戊○○係受原告脅
          迫始簽立系爭協議書，況依證人甲○○之證言，離職
          證明書或服務證明書均只是要證明員工已自該公司離
          職，與新任職公司是否僱用或應否賠償原任職公司違
          約金或損害無涉，衡之常情，原告應無拒絕發給之理
          ，被告戊○○既無法舉證證明其簽立系爭協議書有受
          原告脅迫之事實，被告戊○○此部分主張顯不足取，
          系爭協議書應屬合法有效。
    (三)被告戊○○復辯稱原告請求之違約金過高，應予酌減等語
      ，雖為原告所否認，然：
      １、按和解有使當事人所拋棄之權利消滅及使當事人取得
          和解契約所訂明權利之效力，民法第737條定有明文
          。又和解之本質，究為創設，抑為認定，應依和解契
          約之內容定之。當事人以他種之法律關係或單純無因
          性之債務約束等，替代原有之法律關係時，屬於創設
          ；否則，以原來明確之法律關係為基礎而成立和解時
          ，則屬認定。如係後者，非不得依原來之法律關係訴
          請給付，法院僅不得為與和解結果相反之認定（最高
          法院82年度台上字第2015號判決意旨參照）。
      ２、茲細繹前述協議書約定內容，其中已明文記載：雙方
          於2006年3月22日共同協商有關乙方（指被告戊○○
          ）違反「遠東航空公司飛行機師養成訓練契約」一事
          ，並依「遠東航空金公司飛行機師服務年限及養成訓
          練償還辦法」第6條規定，甲方雙方同意如下：一、
          乙方應賠償甲方（指原告）新台幣壹佰伍拾萬元整．
          ．。二、繳款方式：乙方自2006年5月至2099年7月止
          共分36期償還．．。三、乙方若有一期不依約如期償
          還時，則視同全部到期。四、乙方應覓一連帶保證人
          ，保證願與乙方負連帶賠償責任．．等語。即系爭協
          議書同意給付金額與原告與被告戊○○簽立之遠東航
          空公司飛行機師養成訓練契約賠償金額並無不同，僅
          係給予被告戊○○分期給付之利益，顯見該協議書乃
          基於原來原告與被告戊○○簽立之遠東航空公司飛行
          機師養成訓練契約基礎所成立之和解契約，該協議書
          （和解契約）當僅具認定之效果，故系爭協議書150
          萬元給付約定之性質如何，仍應視原契約即遠東航空
          公司飛行機師養成訓練契約約定而定。
      ３、按約定之違約金過高者，法院得減至相當之數額，民
          法第252條定有明文。且按違約金之約定，為當事人
          契約自由、私法自治原則之體現，雙方於訂約時，既
          已盱衡自己履約之意願、經濟能力、對方違約時自己
          所受損害之程度等主、客觀因素，本諸自由意識及平
          等地位自主決定，除非債務人主張並舉證約定之違約
          金額過高而顯失公平，法院得基於法律之規定，審酌
          該約定金額是否確有過高情事及應予如何核減至相當
          數額，以實現社會正義外，當事人均應同受該違約金
          約定之拘束，法院亦應予以尊重，始符契約約定之本
          旨（最高法院93年度台上字第909號判決參照）。再
          按違約金之約定是否過高，應依違約金係屬於懲罰之
          性質或屬於損害賠償約定之性質而有不同。若屬前者
          ，應依一般客觀事實、社會經濟狀況及當事人所受損
          害情形，以為酌定標準；若為後者，則應依當事人實
          際上所受損失為標準，酌予核減（最高法院87年度台
          上字第2563號判決意旨照）。且約定之違約金過高者
          ，除出於債務人之自由意思，已任意給付，可認為債
          務人自願依約履行，不容其請求返還外，法院仍得依
          前開規定，核減至相當之數額（最高法院79年度台上
          字第1915號判例意旨參照）。而債務已為一部履行者
          ，亦得比照債權人所受利益減少其數額（最高法院49
          年台上字第807號判例。
      ４、兩造均不爭執被告戊○○於95年3月15日離職，自正
          式敘用副機師之日起服務年限未滿2年之情，則依遠
          東航空公司飛行機師服務年限及養成訓練費償還辦法
          第6條第一項第四款之規定，被告戊○○應賠償訓練
          費全額150萬元，惟觀之原告與被告戊○○簽立之遠
          東航空公司飛行機師養成訓練契約第8條約定「乙方
          （指被告戊○○）於各階段訓練期，如自行申請中途
          退訓者，除有符合免於賠償訓練費之正當理由者外，
          應依照甲方（指原告）訂定之『飛行機師服務年限及
          養成訓練費用償還辦法』之規定，賠償甲方訓練費」
          等詞，堪見上開因違反最低服務年限規定而須賠償原
          告訓練費之約定，乃屬約定契約不履行時，債務人應
          支付之損害賠償額之預定，屬違約金之性質。則被告
          戊○○抗辯該金額應予酌減是否有理由，本院即應審
          酌原告實際受有損害而定。
      ５、原告主張已支出之訓練費用超過150萬元，並提出人
          事費用暨訓練費用彙總表、飛行派遣紀錄表及單據為
          證（見本院卷第30頁至第93頁、第142頁至第184頁）
          ，惟已為被告所否認，故原告支出之訓練費用金額為
          何，即為審究之必要，茲審酌如下：
          (1)差旅費21,651元部分：原告已表示此部分確實應予
            刪除，故此部分自不得列入原告支出之訓練費用。
          (2)93年8月21日至93年9月5日差旅費79,647元部分：
            被告戊○○既自承有去聯合航空受訓，故此部分自
            應列入原告支出之訓練費用。
          (3)航路帶訓考2004年358,273.08元、2005年226,633.
            59元部分：被告戊○○固於93年9月19日通過考試
            取得民航局所發之檢定證（見本院卷第213頁），
            惟其係於94年2月16日始晉升副機師職務，此有被
            告戊○○「飛航駕駛個人資料表」可參（見本院卷
            第210頁），故自93年6月1日起至94年2月15日止，
            均屬培訓期間，此段期間原告所支出之費用仍屬訓
            練費用。又依航空器飛航管理作業規則第153條第5
            項「新進駕駛員於累積航路操作經驗期間，應有教
            師駕駛員或檢定駕駛員在旁督導，如觀察飛航者，
            其時數不可列計為航路操作經驗」，而原告所訂飛
            手冊第4.7.2.2亦明定「無民航經驗之新進副駕駛
            員（1000小時以上）於完成各階段訓練考驗及飛航
            操作經驗合格後，應加強200小時三人派遣之民航
            累進訓練，同時實施航路／機場資格及特殊機場資
            格認證後，始得派遣正常飛航」，故2004年358,27
            3.08元之航路帶訓考費用仍屬訓練費用。至於2005
            年226,633.59元之航路帶訓考費用，原告雖提出被
            告戊○○於94年5月16日起經人評會決議調降為第
            二機師之獎懲通報文為證（見本院卷第214頁至第2
            15頁），惟此既係在被告培訓期滿後始生事由，當
            非訓練期間之所支出訓練費用，自不應列入本件訓
            練費用。
          (4)基礎地面學科727,531元部分：其中飛時講師費原
            告已陳明係講師實施授課時數之費用，被告戊○○
            指稱該筆費用為該講師原可領之固定津貼，不管有
            無上課均可領取云云，並未舉證以實其說，故此部
            分應列入訓練費用。又侍應品部分，原告並未提出
            明細及相關證據，故此部分不應列入訓練費用。至
            於地面學科、共同課目，被告戊○○固辯稱關於勞
            工安全衛生及員工權益等與訓練無關，且其在加入
            原告前已在中華航空完成所有民航進階訓練地面課
            程，完全不需該課程云云，惟查，原告安排之訓練
            課程是否妥當，與已支出之訓練費用無涉，況有關
            員工安全衛生及員工權益甚至公司政策、營運方向
            ，均與員工有關，難謂無訓練之必要。至各家航空
            公司對員工訓練內容縱屬相同，亦係各本於其對員
            工要求所為，非謂重覆訓練即無必要，故此部分亦
            屬訓練費用。
          (5)CBT課程部分：原告已陳明包含購買軟體及繳交使
            用費、電腦硬體設備成本及維修管理成本，暨教室
            承租費用等，故此部分應屬訓練費用。
          (6)空機不載客訓練及考驗部分：原告已陳明包含航機
            使用成本，故此部分應列入訓練費用。
          (7)薪資、勞健保費及退休金提撥部分：被告戊○○訓
            練期間之薪水並非被告戊○○工作之對價，而係訓
            練期間之生活津貼，此為遠東航空公司飛行機師養
            成訓練契約第3條所明定，故此部分亦屬訓練費用
            。
          (8)綜上所述，原告提出之訓練費用，扣除本院認不屬
            訓練費用之差旅費21,651元、2005年航路帶訓考費
            用226,633.59元、侍應品6,000元後，原告支出之
            訓練費用共計1,920,500.08元。
      ６、本院審酌原告確有支出上開訓練費用，再參酌被告戊○○自94年2月16日正式任用為副機師，迄至95年3月
          31日止，受僱原告期間約13.5個月，約達約定最低服
          務期限5年之23%，故認原告與被告戊○○所約定之違
          約金應酌減至1,155,000元（150萬元×77%），較為
          適當公允，故扣除被告戊○○已給付之17萬元後，被
          告戊○○應再給付985,000元。
    (四)原告提出之協議書上雖有「丙○○」名義之簽名及印文，
      惟被告丙○○已否認該簽名及印文之真正，而被告戊○○
      固陳述係在原告員工面前親自以電話徵詢被告丙○○之同
      意云云，然原告自承協議書是給被告戊○○帶回去簽名的
      ，被告丙○○部分非在原告公司內簽的，所以被告丙○○
      如何簽名不清楚等詞（見本院卷第22頁反面），而證人丁○○證稱伊沒有看到原告的員工打電話給被告丙○○詢問
      地址、身分證字號並記名在協議書上的事情等語（見本院
      卷第115頁反面）；證人己○○證述不認識被告丙○○一
      詞（見本院卷第123頁）；證人甲○○證稱伊未和被告丙○○接觸，被告丙○○伊不認識等語（見本院卷第124頁
      ），則被告戊○○既無法證明有徵得被告丙○○同意為連
      帶保證人之事實，原告亦無法證明上開協議書上「丙○○
      」名義之簽名及印文係屬真正，自難認系爭協議書上「丙○○」名義之簽名及蓋章係被告丙○○所親為，是故，原
      告依協議書之約定請求被告丙○○連帶給付違約金，自非
      有據。
六、綜上所述，原告請求被告戊○○給付985,000元，及自95年
    12月6日起至清償日止，按年息5%計算之利息，洵屬有據，
    應予准許，原告逾此部分之請求即非正當，應予駁回。
七、本件事證已臻明確，兩造其餘攻防，核與判決結果不生影響
    ，爰不一一審酌，併此敘明。
八、兩造分別陳明願供擔保，請准宣告假執行及免假執行，就原
    告勝訴部分，經核均無不合，爰分別酌定相當擔保金額准許
    之，至原告敗訴部分，其假執行之聲請亦失所附麗，應併予
    駁回。
、據上論結，原告之訴為一部有理由，一部無理由，依民事訴
    訟法第79條、第390條第2項、第392條第2項，判決如主文。
中    華    民    國    97    年    8    月    21     日
                  勞工法庭      法  官  鄭佾瑩
以上正本係照原本作成
如對本判決上訴，須於判決送達後20日內向本院提出上訴狀
中    華    民    國    97    年    8     月    21    日
                                書記官  高雲龍


司法院資訊處製作；財團法人民間司法改革基金會備份。
